【裁判字號】    98,台上,3434
【裁判日期】    980618
【裁判案由】    常業重利
【裁判全文】
最高法院刑事判決            九十八年度台上字第三四三四號
上  訴  人  台灣高等法院台南分院檢察署檢察官
被      告  甲○○
上列上訴人因被告常業重利案件，不服台灣高等法院台南分院中
華民國九十八年三月五日第二審更審判決（九十七年度重上更(五)
字第四一五號，起訴案號：台灣台南地方法院檢察署八十六年度
偵字第六五四七、一０五三一、一二二七二號），提起上訴，本
院判決如下：
      主    文
上訴駁回。
      理    由
按刑事訴訟法第三百七十七條規定，上訴於第三審法院，非以判
決違背法令為理由，不得為之。是提起第三審上訴，應以原判決
違背法令為理由，係屬法定要件。如果上訴理由書狀並未依據卷
內訴訟資料，具體指摘原判決不適用何種法則或如何適用不當，
或所指摘原判決違法情事，顯與法律規定得為第三審上訴理由之
違法情形，不相適合時，均應認其上訴為違背法律上之程式，予
以駁回。本件檢察官上訴意旨略稱：(一)、被告甲○○於偵、審中
自承：其向表哥王建裕以三分利借款，再以九分利轉貸予李崇成
等語，核與證人張顯嘉於偵查中供稱：王建裕放高利貸之成員包
括被告、吳志斌兄弟等語，及證人吳志斌、周俊良所證：王建裕
以月息三至九分利息貸款，供其與李崇成、張顯嘉、被告高利轉
貸之資金等語相符，原審未敘明上開不利於被告證言之取捨判斷
理由，自屬理由欠備。(二)、證人之陳述有部分前後不符，或相互
間有所歧異時，究竟何者為可採，法院仍得本其自由心證予以斟
酌，非謂一有不符或矛盾，即應認其全部均為不可採。查證人紀
青秀於審判中所稱：其受王建裕之僱用，只知張顯嘉向王建裕借
款等語，核與其警詢中所證：高利貸集團中王建裕是金主，李崇
成、被告、吳志斌、張顯嘉等人負責找尋客戶等語不符，究以何
者為可採，原審未本其心證予以斟酌，亦未斟酌紀青秀之翻異前
供，旨在為己脫罪，遽而捨棄該證人之所有證言，有違證據法則
等語。
惟查本件原判決以公訴意旨略以：被告與王建裕、吳志斌、張顯
嘉、李崇成及紀青秀（王建裕等五人業經判刑確定），共同基於
常業重利之犯意聯絡，自民國八十一年間起至八十二年七月間，
在台南市○○路○段一三七巷十一號，由王建裕出資，被告等人
負責以月息九分之高利貸放，而乘余寶旻等人因極須用錢急迫之
際，以收取如原判決附表所示之與原本顯不相當之重利為常業，
而犯有修正前刑法第三百四十五條之常業重利罪嫌。但訊之被告
堅決否認有前開犯行，辯稱：其曾向王建裕借錢約新台幣（下同
）五、六十萬元從事冷氣維修業務，未將之轉貸，亦無與王建裕
、張顯嘉、吳志斌、李崇成及紀青秀貸放予余寶旻、李宏倍、乙
○○、莊順泰等語。查原審以被告於偵、審中固自承：其向表哥
王建裕以三分利借款，再以九分利轉貸予李崇成等語，但之後已
翻異前供，且以警方於王建裕住處搜得之告訴狀、訴訟文件、存
摺、支票、匯款委託書，及於吳志斌住處之林德發、汪禹利所簽
發之票據，無以補強被告之自白，無以證明被告之自白。而同案
被告紀秀青固證稱：王建裕以五分、九分利，出借款項予張顯嘉
等四人，王建裕出貸予張顯嘉等人時，由吳志斌、被告陪同其至
銀行領錢等語，縱然屬實，亦只能證明被告與王建裕之間資金之
調度，無足以證明被告有高利貸款予余寶旻等人之犯行。又以證
人余寶旻、李宏倍、莊順泰均證稱：其等以高利分向王建裕各借
約三百萬元、四百萬元及九百萬元。及證人劉堯山所證：王建裕
貸予余寶旻金錢，利息為十五分等語。證人乙○○、林德發所證
稱：其等分別以高利向李崇成、吳志斌借錢，及李崇成、吳志斌
所稱：其等向王建裕取得資金轉貸李崇成、乙○○。李崇成亦供
承有將資金貸予乙○○等語，並無一語言及被告之相關犯行。至
同案被告張顯嘉於偵查中供稱：王建裕曾提供金錢為被告轉貸之
資金，亦未言及被告貸放之對象及被告有乘機重利盤剝之情。是
被告所辯，尚可徵信。此外，又無其他證據足以證明被告有上開
犯行，其犯罪自屬不能證明，因而撤銷第一審關於被告常業重利
部分之科刑判決，改判被告此部分無罪，已敘明其論斷之憑據與
理由。按證據之取捨，屬於事實審法院之職權，其取捨苟不違背
經驗法則或論理法則，即不容其任意指為違法，而據為上訴第三
審之適法理由。又修正前刑法第三百四十五條常業重利罪，是指
行為人乘他人之急迫、輕率或無經驗，而貸以金錢或其他物品，
而取得與原本顯不相當之重利而以之為常業。檢察官上訴意旨所
指各證據縱屬可採，至多僅能證明被告有重利貸放之事實，但未
能證明被告係乘他人之急迫、輕率或無經驗之情況下所貸放並以
之為常業，而欠缺犯罪構成要件之該當性，自無成立上開罪名。
上訴意旨徒就原審採證認事職權之適法行使為任意指摘，核與法
律規定得為第三審上訴理由之違法情形，不相適合。其上訴為違
背法律上之程式，應予駁回。
據上論結，應依刑事訴訟法第三百九十五條前段，判決如主文。
中    華    民    國  九十八  年    六    月   十八   日
                      最高法院刑事第五庭
                          審判長法官  陳  正  庸
                                法官  賴  忠  星
                                法官  林  秀  夫
                                法官  宋      祺
                                法官  陳  祐  治
      本件正本證明與原本無異
                                      書  記  官
中    華    民    國  九十八  年    六    月  二十三  日
                                                     Ｍ


司法院資訊處製作；財團法人民間司法改革基金會備份。
